最高法院刑事判決　　　　　　九十六年度台上字第四四二五號
上　訴　人　甲○○
選任辯護人　林耀泉律師
　　　　　　王嘉斌律師
上列上訴人因違反槍砲彈藥刀械管制條例等罪案件，不服台灣高
等法院中華民國九十三年十一月十六日第二審判決（九十三年度
上訴字第二二一四號，起訴案號：台灣台北地方法院檢察署九十
一年度偵字第二三二四五號），提起上訴，本院判決如下：
    主  文
原判決撤銷，發回台灣高等法院。
    理  由
本件原判決撤銷第一審關於上訴人甲○○部分科刑之判決，改判
依數罪併罰之例，仍分別論處上訴人共同連續以其他非法方法，
剝奪人之行動自由及共同未經許可，持有可發射子彈具有殺傷力
之改造玩具手槍二罪刑，並定其應執行之刑。固非無見。
惟查：(一)、原判決事實認定上訴人與林亮宇（已判處罪刑確定）
基於犯意聯絡，由林某與六、七名真實姓名不詳成年男子，於民
國九十一年九月二十五日下午三時三十分至四時許，至台北市○
○路○段一九二之一號四樓乙○○之代書事務所，強行入內，將
門反鎖，非法剝奪乙○○、林欣潔及沈應璈之行動自由，而於毆
打李某受傷，命其簽立切結書、本票、還款同意書，及拿取李某
所有金融卡、汽車鑰匙、現款新台幣（下同）二千七百元後，仍
不放棄，要求李某聯繫其妻劉麗娟籌措款項，劉麗娟旋於是日下
午五時三十分許，攜帶支票簿一本趕赴該代書事務所內，甫進入
即遭林亮宇等人承前妨害自由概括犯意，剝奪離去之行動自由等
情。並未認定當時不在場之上訴人就林亮宇等人於案發當日對劉
麗娟稍後前往該事務所，亦不讓其離去，非法剝奪其行動自由之
犯行，有何共同犯意聯絡；然其於論罪理由內則謂上訴人與林亮
宇及六、七名真實姓名成年男子間，就上開先後之剝奪人行動自
由罪俱有犯意聯絡、行為分擔，為共同正犯，渠等先剝奪乙○○
、林欣潔、沈應璈及嗣後剝奪劉麗娟行動自由之二次行為，時間
緊接，所犯罪名相同，顯係基於概括犯意反覆為之，應依連續犯
規定以一罪論，並加重其刑等語。是所為論斷理由已失其事實依
據，而有判決理由矛盾之違法。(二)、依原判決上開認定之事實，
林亮宇等人係於命乙○○簽發本票、還款同意書後，對獲取現金
仍不放棄，乃要李某再聯繫其妻劉麗娟前來，則渠等嗣後非法剝
奪劉女行動自由之行為，如何得認亦在上訴人事先同謀之共同犯
意聯絡範圍之內，原判決對之既未說明所憑之認定依據及其心證
理由，乃就該部分遽論以上訴人共同正犯罪責，亦有判決理由不
備之違誤。(三)、原判決於理由內係以上訴人與林亮宇等人同謀前
去乙○○辦公處所強行處理者乃上訴人與乙○○間債務糾紛，所
取得之七十萬元亦與上訴人認已清償之六十餘萬元債務相去無幾
，難認渠有為自己不法所有之意圖，因認檢察官於第一審以該部
分應成立強盜罪嫌之起訴法條，為有未合。然依原審認定之事實
，林亮宇等人強行闖入乙○○之事務所，先後非法剝奪李某夫妻
與林欣潔、沈應璈行動自由，其間復數次毆打乙○○受傷，並以
剁指、剪耳等加害身體之事予以脅迫，使李某無奈，乃簽發二紙
合計金額七十萬元支票交付，則其金額超出上訴人所認已清償之
六十餘萬元縱僅有數萬元，能否因之即含混籠統，以其「金額相
距無幾」一語，率認渠等無不法所有意圖，實非無疑。況依原判
決事實欄所載，本件係上訴人積欠乙○○債務，因認已經清償，
李某仍向法院聲請查封執行其不動產，乃心有未甘，而萌生犯意
，並非李某積欠上訴人債務，衡情自無向李某索取欠款之正當理
由。且林亮宇等人於剝奪乙○○行動自由後，多次予以毆打、威
嚇，除最終由李某以其妻攜帶前往之支票簿開立上開合計七十萬
元之支票兩紙外，在此之前渠等已命李某先後簽立上訴人債務已
經清償之「切結書」、李某承諾支付二十萬元之「還款同意書」
各一紙及面額各二十萬元之本票三紙，並向之拿取金融卡、汽車
鑰匙、現款二千七百元。依此，上訴人認其已清償六十餘萬元乙
節，縱然屬實，亦當因李某簽立之上開「切結書」，而告完結。
除此之外，渠等再脅迫李某簽立上開本票、「還款同意書」、二
紙合計七十萬元支票及向之拿取二千七百元現款，能否謂主觀上
無不法所有意圖？亦頗有疑義。是原判決理由謂上訴人與林亮宇
等人所取得之七十萬元與上訴人所認已清償之六十餘萬元債務相
去無幾，乃難認渠等無為自己不法所有意圖，即未免速斷。且林
亮宇等人向乙○○取得財物非祇該合計七十萬元之兩紙支票而已
，為原判決確認之事實，已如前述，則其理由謂上訴人取得七十
萬元與所認已清償之六十餘萬元債務相距無幾云云，與其事實認
定不相符合，亦有判決理由矛盾之違法。再上訴人於警詢、偵查
中供稱乙○○欠伊五十萬元，該款係李某向伊婆婆所借等語，並
未指稱李某有欠伊款項或與伊有何債務糾葛（見偵卷第十三頁、
第六十六頁背面、第一五九頁背面），是原判決理由所謂上訴人
取得七十萬元與所認已清償之六十餘萬元債務相距無幾等語，其
就「上訴人認已清償六十餘萬元」乙節，既未見說明其憑據，且
與上開卷證不相符合，亦有證據上理由矛盾之違誤。(四)、原判決
理由係以證人何紫婕於偵查中供稱竺伯芳將扣案槍、彈交伊時，
上訴人知道，也有看到等語，且由該槍、彈之包裝形狀及重量極
易辨明所裝置者係屬槍、彈，亦經竺伯芳於第一審結證屬實，證
人即警員楊明福復證稱渠等察覺何紫婕皮包，尚未搜索，伊打電
話給派出所同仁，請他們注意何女皮包，後來查到槍枝等語，資
為認定上訴人確有本件未經許可持有改造槍彈犯行之主要論據。
然竺伯芳於第一審審理時到庭結證稱上訴人並未交代伊攜帶槍、
彈至台北市第五信用合作社（下稱五信合作社），係伊怕有危險
故攜帶前往。渠等（指上訴人、何紫婕、竺伯芳與道克明）抵達
五信合作社後，上訴人與道克明進入合作社，因槍、彈在車上，
伊恐有危險，乃將之交予何女。而何紫婕於同審另次審理時亦稱
係上訴人下車後，竺某才將槍、彈交伊保管等語（見一審卷第九
十三、九十五頁、第二○六頁背面）。倘若無訛，則竺伯芳攜帶
扣案槍、彈既係其恐生危險，乃自行攜帶，非出於上訴人授意，
且係在渠等車抵五信合作社，上訴人與道克明先行下車進入合作
社後，始將之交予何女保管，從而上訴人是否知情，並看見竺某
攜帶槍、彈？似非全然無疑，究竟實情如何？因攸關何紫婕上開
偵查中供詞真實性之判斷，而於上訴人之利益非無重要關係，自
有進一步調查釐清必要。原審就上開有利上訴人之卷證，未遑詳
查，遽為不利上訴人之認定，其證據調查職責仍嫌未盡。(五)、本
件查扣之所謂九釐米制式子彈十六顆，經內政部警政署刑事警察
局鑑驗結果，「試射六顆」，除其中一顆彈底標記「Ｓ＆Ｂ９ｍ
ｍＬＵＧＥＲ」為不發彈外，其餘均具殺傷力（見偵卷第九十三
至九十九頁）。原判決於事實欄亦同此認定。然其於理由內先謂
「扣案子彈試射六顆，業已滅失」，又稱警方（按應係內政部警
政署刑事警察局）鑑驗另試射伍發，該伍發子彈業已滅失等語，
致其事實認定與理由之論敘及理由論述本身均前後不相一致，有
判決理由矛盾之違法。且送鑑定之十六顆子彈，依該槍彈鑑定書
記載「試射六顆」（見偵查卷第九十七頁），是否包括該顆不發
彈？倘不含在內，則經試射六顆滅失後，其餘仍具殺傷力而屬違
禁物者似為九顆，原判決認係十顆，而對之為沒收諭知，即不無
判決適用法則不當之違誤。以上，或係上訴意旨所指摘，或為本
院得依職權調查之事項，應認原判決有撤銷發回更審之原因。槍
砲彈藥刀械管制條例第十一條規定已於九十四年一月二十六日修
正時，予以刪除，而將未經許可，持有、寄藏或意圖販賣而陳列
「其他可發射金屬或子彈具有殺傷力之各式槍砲」行為之處罰，
改列於同條例第八條第四項予以規範。另刑法於九十四年二月二
日經修正公布，於九十五年七月一日起施行，亦將連續犯規定予
以刪除，其中關於罰金易服勞役之折算標準且同時經修正提高。
案經發回，更審判決對上開新舊規定之比較適用，宜予注意，併
此敘明。
據上論結，應依刑事訴訟法第三百九十七條、第四百零一條，判
決如主文。
中　　華　　民　　國　九十六　年　　八　　月　 十六 　日
                      最高法院刑事第七庭
                          審判長法官  張　淳　淙
                                法官  劉　介　民
                                法官  張　春　福
                                法官  洪　昌　宏
                                法官  蔡　彩　貞
      本件正本證明與原本無異
                                      書  記  官
中　　華　　民　　國　九十六　年　　八　　月　二十三　日
　　　　　　　　　　　　　　　　　　　　　　　　      ｚ
